臺灣高等法院高雄分院民事判決
110年度上字第296號
上  訴  人  王國慶
訴訟代理人  謝博戎律師
被上訴人    朱麗惠
訴訟代理人  黃品舜
            黃雅淳
上列當事人間請求損害賠償事件，上訴人對於中華民國110年10
月28日臺灣橋頭地方法院110 年度訴字第759 號第一審判決提起
上訴，本院於111年7月27日言詞辯論終結，判決如下：
    主      文
上訴駁回。
第二審訴訟費用由上訴人負擔。
    事實及理由
一、按第二審訴之變更或追加，非經他造同意不得為之，但擴張
    或減縮應受判決事項之聲明者，不在此限，民事訴訟法第44
    6條第1項、第255條第1項第3款定有明文。上訴人原起訴請
    求被上訴人給付新臺幣（下同）200萬元本息（見原審審訴
    卷第11頁）。嗣於第二審程序，就本金部分僅請求159萬2,8
    83元（見本院卷第253頁），核屬減縮應受判決事項之聲明
    ，合於上開規定，應予准許。
二、上訴人主張：訴外人黃玉潔於民國109年5月間，向伊承租所
    有門牌號碼臺南市○區○○路000號房屋（坐落同區○○段OOOO、
    OOOO地號土地，下稱系爭房屋），約定租期自109年5月15日
    起至110年5月14日止，並簽訂租賃契約（下稱系爭租約）；
    被上訴人則為黃玉潔之母，併為該租約之連帶保證人。詎黃
    玉潔於110年1月7日，在系爭房屋內上吊自殺身亡（下稱A事
    件），致系爭房屋變成凶宅，造成交易價格減損約159萬2,8
    83元。黃玉潔故意侵害系爭房屋之財產利益，且其為承租人
    ，違反善良管理人注意義務保管系爭房屋，被上訴人既為黃
    玉潔之法定繼承人，依繼承法律關係、民法第184條第1項後
    段、第432條第2項規定，或依系爭租約連帶保證之法律關係
    ，擇一請求被上訴人賠償損害。聲明：㈠被上訴人應給付上
    訴人159萬2,883元，及自起訴狀繕本送達翌日起至清償日止
    ，按週年利率5％計算之利息。㈡願供擔保，請准宣告假執行
    （原審駁回上訴人其餘之訴部份，未繫屬本院，不予贅載）
    。
三、被上訴人則以：黃玉潔之自殺行為，係出於殘害自己生命之
    意思，非為損害上訴人，且黃玉潔很愛惜系爭房屋，不符合
    民法第184條第1項後段「故意」之主觀要件。其次，A事件
    未造成系爭房屋之物理上損毀或滅失，不合民法第432條第2
    項要件。再者，伊為黃玉潔之母，雖有陪同黃玉潔看屋，但
    未於系爭租約簽名，非租約之連帶保證人。又黃玉潔死亡後
    ，未留遺產，上訴人請求伊負賠償責任，均屬無據等語置辯
    。
四、原審判決上訴人敗訴，上訴人不服，提起上訴，並聲明：㈠
    原判決關於駁回後開第2項之訴部分廢棄。㈡被上訴人應給付
    上訴人159萬2,883元，及自起訴狀繕本送達翌日起至清償日
    止，按週年利率5％計算之利息。㈢願供擔保，請准宣告假執
    行。被上訴人答辯聲明：㈠上訴駁回。㈡如受不利判決，願供
    擔保免為假執行之宣告。
五、兩造不爭執事項：
  ㈠系爭房屋為上訴人所有。
　㈡黃玉潔於109年5月間，向上訴人承租系爭房屋，約定租期自1
    09年5月15日起至110年5月14日止，月租金1萬6,000元，並
    簽訂書面租賃契約。租金由黃玉潔匯款至上訴人配偶曾靖配
    所有國泰世華東台南分行帳戶。
　㈢黃玉潔於110年1月7日，在系爭房屋內發生A事件。
　㈣被上訴人為黃玉潔之母，屬其法定繼承人，未拋棄繼承。
六、本件爭點：
　㈠上訴人依繼承法律關係、民法第184條第1項後段、第432條第
    2項規定，擇一請求被上訴人賠償系爭房屋交易價值貶損之
    損害，有無理由及數額若干？
　㈡上訴人依系爭租約連帶保證之法律關係，請求被上訴人賠償
　　系爭房屋交易價值貶損之損害，有無理由及數額若干？
七、本院判斷：　
　㈠上訴人依繼承法律關係、民法第184條第1項後段、第432條第
    2項規定，擇一請求被上訴人賠償系爭房屋交易價值貶損之
    損害，有無理由及數額若干？
　1.按故意以背於善良風俗之方法，加損害於他人者亦同，民法
    第184條第1項後段雖有明文。然依上開規定可知，民法第18
    4條就一般侵權行為之規定，係採取類型理論（或謂差別保
    護說）之觀點，而將之區分為「權利侵害類型」（第184條
    第1項前段）及「利益侵害類型」（第184條第1項後段），
    各自均為獨立之請求權依據。前段所保護之客體需為權利，
    行為人主觀上以故意或過失為已足；後段所保護之客體則包
    含權利以外之利益（特別是學說上所稱之純粹經濟上損失或
    純粹財產上損害），行為人主觀上須有故意以背於善良風俗
    為方法、手段，以達加損害於他人之目的，即行為人對加損
    害於他人，須有主觀上之故意，始足當之（最高法院108年
    度台上字第2608號判決意旨參照）。又所謂故意，固然包括
    明知並有意使其發生之直接故意或預見其發生而其發生並不
    違背其本意之間接故意，但仍應有足以認定行為人此主觀意
    思之依據，始足論斷其侵權行為責任（最高法院104年度台
    上字第1789號判決參照）。而當事人主張有利於己之事實者
    ，就其事實有舉證之責任。民事訴訟法第277條本文定有明
    文。是主張侵權行為損害賠償請求權之人，對於侵權行為之
    成立要件應負舉證責任（最高法院100年度台上字第328、11
    89號民事判決參照）。從而，若原告先不能舉證，以證實自
    己主張之事實為真實，則被告就其抗辯事實，即令不能舉證
    ，或其所舉證據尚有疵累，亦應駁回原告之請求。
　2.上訴人主張其所有系爭房屋因A事件受有交易價值減損之純
    粹經濟上損失，被上訴人係黃玉潔之繼承人，依繼承、民法
    第184條第1項後段規定，應對伊負侵權行為損害賠償責任之
    事實，經被上訴人執前詞否認。查：
　⑴系爭房屋為上訴人所有；黃玉潔於109年5月間，向上訴人承
    租系爭房屋，約定租期自109年5月15日起至110年5月14日止
    ，並簽訂書面租賃契約；黃玉潔於110年1月7日，在系爭房
    屋內發生A事件等節，為兩造所不爭執，並有書面租賃契約
    、系爭房屋登記第一類謄本可憑（見本院卷第93、227至239
    頁、原審審訴卷第21至31、111頁），可先認定黃玉潔於承
    租上訴人所有系爭房屋期間，有在該屋內為上吊自殺身亡之
    行為。而關於「凶宅」，法令並無明確定義，然依內政部於
    92年6月26日修正發布之不動產委託銷售契約書範本，其中
    附件一「不動產標的現況說明書」第11項列有：「本件建物
    （專有部分）於賣方產權持有期間是否曾發生兇殺或自殺致
    死之情事」之應告知事項，足徵依一般社會觀念中，足以影
    響市場交易價值之所謂「凶宅」，係指前述情況所發生兇殺
    及自殺致死之情形，則黃玉潔之A事件確實造成系爭房屋因
    此成為一般社會觀念中影響市場交易價值之「凶宅」。
　⑵又A事件是否導致系爭房屋交易價額減損，經本院囑託社團法
    人高雄市不動產估價師公會（下稱系爭公會）鑑定，認：依
    我國社會民情，就一般社會大眾而言，對於發生此類非自然
    身故事件之房屋，仍多存有嫌惡畏懼之心理，對居住其內之
    住戶，易造成心理之負面影響，礙及生活品質。因此，依房
    地產交易市場實務經驗，曾發生非自然身故情事之房屋或不
    動產，會嚴重影響購買意願及價格，並因而對房屋個別條件
    產生負面影響…。易言之，曾發生非自然身故情事之房屋或
    不動產，不論於心理層面或市場接受度，皆明顯異於相同地
    段環境之標的。…本件勘估標的有房客於房屋內上吊自殺之
    情事，…經本所估價師對勘估標的進行產權、一般因素、區
    域因素、個別因素、不動產市場現況、最有效使用分析，以
    及本估價師專業意見分析後，採用比較法及收益法之直接資
    本化法等二種估價方法進行評估，於價格日期110年1月7日
    勘估標的最終評估結果，污名價值減損數額為159萬2,883元
    乙情，有系爭公會111年5月20日函所附鑑定報告可佐（見本
    院卷第243頁、外放資料）。系爭公會屬我國專責不動產價
    格估鑑單位，其從事本件鑑定，綜合評估系爭房屋各種因素
    ，並選用二種估價方法進行判斷，所為鑑定已屬客觀、公正
    ，當屬可信，堪為系爭房屋價值減損之參考，故上訴人主張
    其所有系爭房屋受有159萬2,883元價值減損之損害，並非無
    據。
　⑶上訴人雖依民法第184條第1項後段規定，請求被上訴人本於
    黃玉潔繼承人之地位負損害賠償責任。然承上述，此須行為
    人（即黃玉潔）主觀上有故意以背於善良風俗為方法以達加
    損害於他人之目的，即黃玉潔對加損害於上訴人，須有主觀
    上之故意始足當之。惟依心寬診所111年1月18日函覆資料（
    見本院卷第151至155頁）所示，黃玉潔自109年12月16日至1
    10年1月6日止，共計就診4次，經醫師診斷有混合焦慮及憂
    鬱情緒的適應障礙症。患者自述：…5月剛搬地方，剛開始覺
    得一定可以做得成功，最近稍微不太樂觀，往壞方面想，讓
    身邊的人擔心…等語；參以被上訴人陳稱：伊於黃玉潔死亡
    後，聽其同居人蔡人傑告知，才知悉黃玉潔到心寬診所就診
    之事（見本院卷第274頁），可知黃玉潔因憂鬱性疾患，未
    向被上訴人告知自身想法，在A事件發生稍早前已有數度就
    醫紀錄。況且，自殺行為屬極端終結生命之方式，黃玉潔單
    純求死之自殺行為，尚無從認為其有以背於善良風俗之方法
    對系爭房屋減損價值之直接故意。
　⑷上訴人雖稱依社會通念，黃玉潔應知其若於系爭房屋內自殺
    死亡，將使該屋成為凶宅，其應注意避免自殺行為造成他人
    損害，否則仍應負損害賠償責任。亦即，黃玉潔就其自殺行
    為使系爭房屋成為凶宅而發生價值減損，縱無直接故意，亦
    有間接故意云云。惟如前述，黃玉潔因憂鬱性疾患，於A事
    件發生前已有至診所就醫紀錄，另上訴人未曾提出具體事證
    證明A事件發生前之當日，黃玉潔究因何事誘發其自殺情緒
    ，審酌自殺行為往往因瞬間意念所致，衡諸一般情理，尚無
    可能要求自殺者仍應顧念其自殺行為將致系爭房屋受有價值
    減損之理。且參酌自殺者係於求生而不可得之情形下，斷然
    自殺。果有一念迴旋，通常即不發生自殺結果。自殺行為幾
    乎非自殺者所能自我控制，於自殺之時，僅剩存活與否之意
    念，難認另有對損害他人房屋價值之想像，亦難以認為自殺
    者對致生房屋貶值，具有間接故意。參以上訴人配偶於110
    年1月12日A事件發生後尚傳送：…玉潔很用心照顧這個家…我
    答應玉潔除非她不租，我等玉潔跟我買房子…謝謝玉潔和人
    傑很用心照顧房子…等內容之簡訊予被上訴人，並為上訴人
    所不爭執（見本院卷第105、123頁），顯見黃玉潔租用系爭
    房屋期間，無損害該屋之意思。何況，本件並無任何事證足
    認黃玉潔有即使侵害上訴人系爭房屋價值亦不違背其本意之
    情。從而，上訴人就黃玉潔因憂鬱疾患而情緒極度低落所為
    之自殺行為，主張其在自殺時猶有預見其自殺行為將導致所
    在處所之價值減損，且此結果發生並不違背其本意之間接故
    意，而依民法第184條第1項後段規定，請求上訴人本於黃玉
    潔繼承人地位，就A事件應負損害賠償責任，難認有據。
　3.上訴人主張黃玉潔係系爭房屋之承租人，被上訴人為其繼承
    人，依繼承、民法第432條第2項規定，對A事件所致系爭房
    屋價值減損之損害，應負賠償責任。然按承租人應以善良管
    理人之注意，保管租賃物，租賃物有生產力者，並應保持其
    生產力。承租人違反前項義務，致租賃物毀損、滅失者，負
    損害賠償責任。但依約定之方法或依物之性質而定之方法為
    使用、收益，致有變更或毀損者，不在此限，民法第432條
    雖有明文。而依立法意旨，承租人依民法第432條規定，就
    租賃物負有保管義務，如違反該義務致租賃物毀損、滅失者
    ，以租賃物之物理上毀損滅失或功能損壞為限，負損害賠償
    責任（最高法院110年度台上字第2499號判決意旨參照）。
    上訴人陳稱：系爭房屋均未受物理上毀損滅失、功能損壞，
    只有交易價值減損；黃玉潔自殺，不會減損系爭房屋結構或
    安全效用，但造成系爭房屋價值減損之純粹經濟上損失，不
    下於結構上減損等語（見本院卷第121、272、273頁）。惟
    黃玉潔之A事件既未造成系爭房屋之物理上毀損滅失或功能
    損壞，依上開說明，上訴人依繼承、民法第432條第2項規定
    ，請求被上訴人負損害賠償責任，亦屬無據。
　㈡上訴人依系爭租約連帶保證之法律關係，請求被上訴人賠償
　　系爭房屋交易價值貶損之損害，有無理由及數額若干？
　1.上訴人雖主張被上訴人為系爭租約之連帶保證人，然經被上
    訴人否認。查，上訴人雖稱：系爭租約一式兩份，被上訴人
    在上訴人持有之租約有簽名，但退租時，被上訴人要求返還
    ，上訴人原持有之租約在被上訴人手上；上訴人目前手上無
    租約（見本院卷第第122、274頁），可見上訴人不能提出黃
    玉潔與其承租系爭房屋之書面租賃契約。另稽之系爭租約之
    翻拍照片（見本院卷第93頁），立約書人欄除上訴人、黃玉
    潔簽名、用印外，並無被上訴人之簽名或蓋章；佐以被上訴
    人陳稱：租約一式兩份，內容都一樣。退租當時，確有向房
    東取回租賃契約，因該租約有黃玉潔之資料跟簽名，不希望
    流落在外。又倘如上訴人所述，伊曾簽署連帶保證人者，上
    訴人豈會輕易還伊（見本院卷第122頁），是依卷內事證，
    不能認定被上訴人為系爭租約之連帶保證人。何況，對照上
    訴人提出系爭房屋於110年2月26日與訴外人黃泯鈞等人所簽
    租約（見本院卷第69至73頁），除手寫增列第12條非自然死
    亡之賠償條款外，立契約書人欄亦無連帶保證人之欄位，該
    租約既係A事件發生後所簽訂，且上訴人既主張系爭房屋因A
    事件已受價值貶損之損害，衡諸事理，上訴人於A事件發生
    之後，如欲再出租系爭房屋，對租約約定內容、細節勢必更
    加小心，但仍未要求承租人提供連帶保證人，益徵被上訴人
    抗辯伊非系爭租約之連帶保證人，當時僅黃玉潔與上訴人簽
    約合於事實。
　2.上訴人雖聲請傳訊系爭房屋鄰居薛志強，以證明黃玉潔簽訂
    租約過程，有邀同被上訴人擔任連帶保證人（見本院卷第55
    頁）。上訴人雖稱：薛志強於黃玉潔簽訂租約當日有帶看房
    屋，當時在場人係上訴人及其配偶、黃玉潔、被上訴人、蔡
    人傑及薛志強（見本院卷第55頁）；被上訴人則表示：當時
    在場人為上訴人及其配偶、黃玉潔、被上訴人、蔡人傑及「
    上訴人弟弟」，並提出黃玉潔簽約當日與胞姐黃雅淳、胞弟
    黃品舜Line對話為憑（見本院卷第122頁、原審卷第63、65
    頁）。而上訴人並未提出其他證據證明薛志強於黃玉潔簽約
    日在場，本院自無從認定薛志強曾見聞黃玉潔簽約過程。何
    況，上訴人與黃玉潔所訂書面租賃契約無被上訴人簽名，已
    如前述，衡情，被上訴人如已同意擔任系爭租約之連帶保證
    人，豈有可能疏漏於該租約內簽名，故薛志強自無傳訊必要
    ，附此敘明。
　3.依上所述，既認被上訴人非系爭租約之連帶保證人，則上訴
    人依系爭租約連帶保證之法律關係，請求被上訴人賠償損害
　　，於法無據。
八、綜上所述，上訴人依繼承法律關係、民法第184條第1項後段
    、第432條第2項規定，或依系爭租約連帶保證之法律關係
　　，請求被上訴人給付159萬2,883元本息，均不應准許。原審
    為上訴人敗訴之判決，理由雖與本院不同，但結論並無二致
    ，仍應予維持。上訴意旨指摘原判決不當，求予廢棄改判，
    為無理由，應駁回上訴。又本件事證已臻明確，兩造其餘之
    攻擊或防禦方法及所用之證據，經本院斟酌後，認為均不足
    以影響本判決之結果，爰不逐一論述，附此敘明。
九、據上論結，本件上訴為無理由，判決如主文。
中　　華　　民　　國　　111 　年　　8 　　月　　17　　日
                          民事第二庭
                              審判長法  官  黃國川　　　
                                    法  官  李怡諄　　　
                                    法  官  何佩陵　
以上正本證明與原本無異。
如對本判決上訴，須於判決送達後20日內向本院提出上訴狀，其
未表明上訴理由者，應於上訴後20日內向本院提出上訴理由書（
均須按他造當事人之人數附繕本）。上訴時應提出委任律師或具
有律師資格之人之委任狀，並依附註條文規定辦理。如委任律師
提起上訴者，應一併繳納上訴審裁判費。
中　　華　　民　　國　　111 　年　　8 　　月　　17　　日
                                   書記官  陳旻萱
附註：
民事訴訟法第466 條之1 ：
對於第二審判決上訴，上訴人應委任律師為訴訟代理人，但上訴
人或其法定代理人具有律師資格者，不在此限。
上訴人之配偶、三親等內之血親、二親等內之姻親，或上訴人為
法人、中央或地方機關時，其所屬專任人員具有律師資格並經法
院認適當者，亦得為第三審訴訟代理人。
第1 項但書及第2 項情形，應於提起上訴或委任時釋明之。